【裁判字號】    97,建上,30
【裁判日期】    970826
【裁判案由】    損害賠償
【裁判全文】
臺灣高等法院民事判決                  97年度建上字第30號
上  訴  人    皇喬營造有限公司
法定代理人    甲○○
訴訟代理人    吳金棟律師
              吳秀菊律師
被  上訴人    行政院國軍退除役官兵輔導委員會
              台北榮民技術勞務中心
法定代理人    乙○○
訴訟代理人    鄧國璽律師
上列當事人間請求損害賠償事件，對於中華民國97年2月25日台
灣台北地方法院96年度建字第115號第一審判決，提起上訴，本
院於97年8月12日言詞辯論終結，判決如下：
    主  文
上訴駁回。
第二審訴訟費用由上訴人負擔。
    事實及理由
一、本件被上訴人法定代理人原為李興竹，嗣於民國（下同）97
    年5月23日變更為乙○○，業據被上訴人提出行政院國軍退
    除役官兵輔導委員會97年5月23日輔人字第0970004195號函
    為憑，並具狀聲明承受訴訟，核無不合，應予准許。又被上
    訴人經合法通知，未於言詞辯論期日到場，核無民事訴訟法
    第386條所列各款之情形，爰依上訴人之聲請，准其一造辯
    論而為判決。
二、被上訴人起訴主張：
  (一)伊與原審共同被告永昇原住民工程企業有限公司（下稱永昇
    公司）簽訂委外僱工契約（下稱系爭契約，系爭工程協辦契
    約條款為其附件）3份，約定將「中部科學工業園區臺中基
    地開發工程西區○○○段開發工程93- 04-20-N」、「中部
    科學工業園區臺中基地開發工程西區隔離綠帶基礎設施工程
    93 -03-01-A」、「中部科學工業園區臺中基地開發工程北
    區隔離綠帶基礎設施工程93-06-42-F」等3項工程（下稱系
    爭工程）交由永昇公司承攬，工程總價為新台幣（下同）
    221,634,263元，永昇公司則邀同上訴人為系爭契約債務之
    連帶保證人。嗣永昇公司於民國（下同）94年11月間資金週
    轉困難，無法如期支付下包廠商工程款，系爭工程進度屢有
    延宕，為免工程逾期遭業主罰款，伊遂同意先行代永昇公司
    墊款以支付下包工程款，又永昇公司自95年5月間起中輟施
    工而未再進場，惟系爭工程完工期限將屆，伊遂於95年6月6
    日依系爭工程協辦契約條款第29條約定，發函終止與永昇公
    司間系爭工程所有契約，並催告上訴人應負連帶保證責任，
    系爭契約既因可歸責於永昇公司之事由而為伊終止，上訴人
    為系爭契約債務連帶保證人，兼以伊另行雇工施作系爭工程
    所支出263,088,473元費用，扣除原應給付永昇公司之承攬
    報酬221,634,263元，伊受有差額41,454,210元之損害。
  (二)「監督付款協議」僅係縮短給付之約定，將原本應由業主給
    付廠商工程款，再由廠商給付工程款予分包廠商之流程，縮
    短為由業主直接給付予分包廠商，當事人間不因約定監督付
    款條款而發生主體變動之效果，即當事人間法律關係並未改
    變，則伊對永昇公司之監督付款，難視同契約之變更，更與
    債權讓與或債務承擔有別，且無成立新債務及使舊債務消滅
    等變更債之同一性情形，故從屬於債務人之擔保，不因監督
    付款方式而消滅，是本件監督付款協議無從動搖上訴人之連
    帶保證責任。
  (三)爰依系爭契約之法律關係，訴請：(1)上訴人應與永昇公司連
    帶給付被上訴人41,454,210元，及自起訴狀繕本送達翌日起
    至清償日止，按年息百分之五計算之利息。(2)願供擔保，請
    准宣告假執行。原審判命上訴人與永昇公司連帶給付被上訴
    人41,454,210元本息，上訴人以其非系爭契約債務之連帶保
    證人之個人關係抗辯事由聲明不服，提起上訴（永昇公司就
    其敗訴部分，則未據聲明不服，已告確定），被上訴人則於
    本院聲明：上訴駁回。
三、上訴人則以：
  (一)伊將公司印鑑章交付張國輝，僅為投標之用，惟永昇公司得
    標後，為自身簽約方便，擅自將上訴人公司及負責人印鑑章
    ，蓋用於系爭契約之連帶保證人欄，永昇公司亦從未將系爭
    3份委契約書送達予伊，伊不知連帶保證之事。又該連帶保
    證人欄並非伊親自蓋印，用印人陳雅惠未提出授權書，被上
    訴人明知或可得而知永昇公司未得伊授權用印，未向伊查證
    並探詢伊之真意，自行同意永昇公司之說法，用印於系爭契
    約上，迨伊於95年1月16日知悉張國輝未經伊同意而列為連
    帶保證人後，當日即向被上訴人及永昇公司張國輝表示否認
    之，則伊既未事前授權，復未事後追認同意擔任永昇公司之
    連帶保證人，足認伊確實未擔任永昇公司連帶保證人，亦無
    需負表見代理之授權人責任。況系爭契約之簽約、連帶保證
    、對保為同日同時完成，94年5月31日及93年8月23日之系爭
    契約無對保人用印，而93年7月15日之系爭契約對保人欄雖
    有蕭鳳儀長方章，然被上訴人既未向伊之負責人李文忠盡書
    面或口頭查證，所為對保手續程序有重大瑕疵，連帶保證不
    生效力。
  (二)依系爭契約第9條第1項第4款規定之反面解釋，如變更設計
    致增加工程總價部分，應排除於保證責任之外，而連帶保證
    亦適用於本條款之保證，則系爭工程縱成立連帶保證，就因
    變更設計而追加增加工程總價即契約編號93－04－20－N追
    加6,594,987元部分，不在連帶保證範圍內，伊無須負責。
  (三)「監督付款」為契約當事人之一方，指示他方匯款或轉帳予
    第3人，惟第3人並未因之取得直接請求他方給付之權，故永
    昇公司改以監督付款方式給付下包廠商系爭工程報酬，屬被
    上訴人與永昇公司間之借貸關係，該監督付款金額即屬被上
    訴人對永昇公司之借款債權，乃另一法律關係，屬對原系爭
    契約內容之更改，並非原契約內容或系爭損害賠償債務，伊
    不知情，被上訴人與永昇公司亦未告知上情，則伊不知亦不
    同意其等監督付款之協議，監督付款金額自不在系爭契約連
    帶保證範圍內，被上訴人將上開借款金額併入系爭工程總價
    計算差額，作為系爭損害賠償請求權之金額，即屬錯誤，又
    本件損害賠償金額經計算後為負數，被上訴人對永昇公司及
    伊無損害賠償請求權可言，亦不得請求伊負連帶保證責任等
    語，資為抗辯。並於本院聲明：(1)原判決不利於伊之部分廢
    棄。(2)上開廢棄部分，被上訴人在第一審之訴及假執行之聲
    請均駁回。
四、兩造不爭執事項：
  (一)被上訴人與永昇公司簽訂系爭契約，由被上訴人將系爭工程
    交由永昇公司承攬，工程總價為 221,634,263元，復以系爭
    工程協辦契約條款第29條第2項第11款、第5項分別約定「如
    乙方（即永昇公司）有下列違約行為或任何其他可歸責乙方
    之事實，經甲方（即被上訴人）通知限期改善而乙方未於期
    限內改善至甲方滿意為止…，使甲方認為乙方已喪失履行本
    契約之能力時，甲方得不經催告及任何法律或行政程序，逕
    行終止或解除契約：…乙方及其員工工作能力薄弱、不勝任
    、不誠實或不合作、不聽從甲方之指示工作者。」、「依第
    2項終止或解除契約者，甲方得依其所認定之適當方式，自
    行或洽其他廠商完成被終止或解除之契約，其所增加之費用
    ，由原契約廠商負擔。甲方在本契約工程全部完工前，不支
    付乙方之應得工程款，至本工程經甲方自辦或另行招商承辦
    完工後，如甲方為完成本工程所支付一切費用，大於乙方依
    約完成可得之工程款，乙方及其連帶保證人應將其差額賠償
    甲方」。
  (二)永昇公司自95年5月間起中輟施工而未再進場，確有可歸責
    之事由，被上訴人於95年6月6日依系爭工程協辦契約條款第
    29條之約定終止契約關係，復催告系爭契約所載連帶保證人
    即上訴人應負連帶保證責任後，收回系爭工程自行辦理，另
    行雇工施作系爭工程而支出263,088,473元費用，扣除原應
    給付永昇公司工程總價221,634,263元，受有差額41,454,
    210元損害。被上訴人得依系爭工程協辦契約條款第29條第5
    項之約定，請求永昇公司賠償41,454,210元之損害並加計法
    定遲延利息。
五、被上訴人又主張：上訴人為系爭契約債務之連帶保證人，系
    爭契約既因可歸責於永昇公司之事由而為伊終止，上訴人自
    應負連帶保證責任等語。惟此為上訴人所否認，並以前開情
    詞置辯，則本件所應審究者厥為：(一)上訴人是否應依系爭契
    約約定負連帶保證責任？(二)被上訴人同意永昇公司以監督付
    款方式給付下包廠商系爭工程報酬，是否屬於契約更改，而
    使上訴人得以據此拒負連帶保證之責？茲分別論述如下：
  (一)上訴人應依系爭契約約定負連帶保證責任：
    1.按當事人主張有利於己之事實者，就其事實有舉證之責任
      ，民事訴訟法第277條前段定有明文。又印章由本人或有
      權使用人使用為常態，被人盜用為變態，主張變態事實之
      當事人，自應就此印章被盜用之事實負舉證之責任。本件
      上訴人既不爭執系爭契約連帶保證人欄所附印文出自其公
      司與負責人印鑑章蓋印之事實，自須就其所為係遭他人逾
      越授權範圍偽蓋之抗辯負舉證責任，否則即應依民事訴訟
      法第358條第1項規定，推定系爭契約為真正，肯認上載連
      帶保證內容之真實。
    2.上訴人抗辯：伊未與被上訴人合意負連帶保證責任等語，
      雖以證人即永昇公司之法定代理人張國輝於原審陳述上訴
      人未曾同意約定連帶保證之詞為證。惟查，證人張國輝於
      原審先則陳稱：「我跟皇喬李先生已經合作大概有十年左
      右，關於本件的連帶保證，我有跟皇喬甲○○先生電話聯
      絡，他就把公司大小章交給我們公司的陳雅惠小姐，然後
      就去原告（即被上訴人）處辦理。」、「（問：甲○○先
      生把大小章交給陳小姐是做什麼用？）就是辦理本件的連
      帶保證，10年來我們公司跟他們公司作工程的時候都是互
      相連帶保證。」（見原審卷第176頁），核與證人即被上
      訴人承辦職員蕭鳳儀於原審證稱：「通常我們要定合約的
      時候會有連帶保證商，我會事先問廠商要找哪個連帶保證
      商，我問過會計陳小姐，你們公司找那一家廠商連帶保證
      。他說找被告皇喬營造有限公司，我說相關資料要給我，
      她說被告皇喬營造有限公司也有在你們那邊做工程，我想
      也對，就沿用我手邊的資料，將其繕打好，要陳小姐過來
      用印的時候把章帶過來。」、「正式簽約時，是由陳小姐
      攜帶被告永昇原住民工程企業有限公司、被告皇喬營造有
      限公司公司大小章至公司簽約」（見原審卷第304頁背面
      、305頁）之情節相符，復佐以上訴人自承其與永昇公司
      向有合作投標情誼，參以上訴人於93年7月15日、93年11
      月15日，亦曾擔任永昇公司、博榮營造有限公司（下稱博
      榮公司）承攬被上訴人工程之連帶保證人，復據被上訴人
      提出工程合約為證（見本院卷第117至125頁），則證人張
      國輝證述：本件的連帶保證，係其與上訴人法定代理人甲
      ○○聯絡後，甲○○把公司大小章交給永昇公司的陳雅惠
      小姐辦理，堪信為真實，足見上訴人確同意擔任系爭契約
      債務之連帶保證人。至證人張國輝嗣於原審改稱：「（問
      ：簽署連帶保證人有無經過上訴人法定代理人同意？）當
      時公司小姐打電話給我，我告訴她要她先辦一半，我之後
      再告訴上訴人法定代理人甲○○。我說一起辦的意思是把
      連帶保證人及得標的印章一起蓋了。」、「（問：事後有
      無向上訴人法定代理人甲○○告知連帶保證人的事情？）
      因為當初我在臺中工地很忙，事後忘記告訴上訴人公司甲
      ○○先生。」（見原審卷第303頁背面），惟其所為證述
      非但與其之前所為陳述不同，復核與證人蕭鳳儀之證詞不
      符，且證人張國輝係永昇公司法定代理人，就本件有無連
      帶保證約定之情具有日後商業交易往來利益，證人張國輝
      所述忘記告訴上訴人公司法定代理人甲○○連帶保證人的
      事情，顯係迴護上訴人之詞，自不足採為有利於上訴人之
      證據。又上訴人空言泛述其與永昇公司間內部權利義務關
      係，執以辯稱不曾預悉連帶保證約定，參諸上述證人之證
      詞及相關書證，亦顯悖於事實，尚難秉之即可率論上訴人
      未合意成立連帶保證約定，自無從動搖法院依法推定所形
      成之心證，上訴人之抗辯洵不足採。故被上訴人主張上訴
      人為系爭契約債務連帶保證人，自堪信為真實。
    3.次按稱保證者，謂當事人約定，一方於他方之債務人不履
      行債務時，由其代負履行責任之契約，民法第739條定有
      明文。又保證債務之所謂連帶，係指保證人與主債務人負
      同一債務，對於債權人各負全部給付之責任者而言，此觀
      民法第272條第1項規定甚明。查系爭工程協辦契約條款第
      17條關於連帶保證人義務約定「本工程如有左列情形之一
      ，乙方（即永昇公司）之連帶保證人（即上訴人）於接獲
      甲方（即被上訴人）通知後，應立即承擔或履行乙方於本
      工程及本契約中應有之責任與義務：…乙方因工作能力薄
      弱，發生重大勞資糾紛、財務週轉困難、破產倒閉等重大
      事由，經甲方認定無法繼續履行本工程時，乙方之連帶保
      證人同意概括承受及完全履行本契約內原屬乙方應完成之
      工作與債務，並連帶負擔損害賠償責任。…」等情，此有
      被上訴人提出系爭契約影本在卷足參（見原審卷第26頁、
      第48頁、第70頁），則上訴人確為系爭契約債務連帶保證
      人，已詳如前述，依約上訴人應負擔永昇公司因系爭契約
      所生一切責任，當亦包含因可歸責於永昇公司之事由致系
      爭契約遭終止之賠償責任，是被上訴人請求上訴人就前開
      差額同負連帶賠償責任，即屬有據。
    4.上訴人又抗辯：依系爭契約第9條第1項第4款規定之反面
      解釋，因變更設計而追加增加工程總價部分，不在連帶保
      證範圍內，伊無須負責等語。惟查，系爭契約第9條為履
      約保證之約定，其中第1項為履約保證金之約定，第2項則
      為契約連帶保證之約定，二者之規範並不相同。系爭契約
      第9條第1項第4款雖約定：「…如有工程展延、契約條款
      修訂、變更設計致契約總價減少時，其保證責任均不變更
      」，此係就契約總價減少時，履約保證金之金額不變更之
      約定，顯與連帶保證之約定無涉，上訴人此部分之抗辯，
      亦不足採。
  (二)被上訴人同意永昇公司以監督付款方式給付下包廠商系爭工
    程報酬，非屬契約更改，上訴人不得據此拒負連帶保證之責
    ：
    1.按所謂「監督付款」，並非法律規定之專有名詞，而係工
      程實務界所慣用之名稱，其產生緣由多見於業主於營造廠
      商發生財務週轉困難時，為確保營造廠商所找來之下游承
      包商願繼續進場完成工作，業主遂出面承諾，願將原預定
      給付營造廠商之工程款，或將來營造廠商暨下游承包商繼
      續施工可得請領之款項，藉由監督給付方式，在業主監督
      下，營造廠商領款後直接交給下游承包商，以此確保營造
      廠商對下游承包商之付款能力，以利營造工程之順利進行
      。實務上常見之監督付款方式，或有業主開立票據交付予
      營造廠商，同時由營造廠商將票據背書後轉讓下游承包廠
      商；或有以縮短給付方式，由業主直接將營造廠商可得領
      取之工程款，經會算審核後，逕向下游承包廠商付款。約
      定型態不勝枚舉，惟可確定者，監督付款為一種縮短給付
      工程款之流程，即其係契約當事人一方，指示他方匯款或
      轉帳予第三人，惟第三人並未因之而取得直接請求他方給
      付之權，屬於學說上所謂「指示給付關係」，契約當事人
      既未變更，核與民法所定債權讓與或債務承擔等意義有別
      ，且無成立新債務及使舊債務消滅等變更債之同一性情形
      ，從屬於債務人之擔保，自不因監督付款方式而消滅。上
      訴人抗辯：永昇公司改以監督付款方式給付下包廠商系爭
      工程報酬，屬被上訴人與永昇公司間之借貸關係，伊不負
      連帶保證責任，亦委無足採。
    2.經查，系爭工程施作中，因永昇公司無法如期支付下包廠
      商工程款，被上訴人為免延宕乃同意代永昇公司以監督付
      款方式支付下包廠商工程款等情，為兩造所不爭執，則被
      上訴人與永昇公司間達成監督付款約定，應認其等同意繼
      續施作系爭工程，而無終止系爭契約關係使系爭契約原有
      債務消滅或變更契約主體為第三人下包廠商之意。考之上
      述付款方式，係由被上訴人支付永昇公司、再由永昇公司
      支付下包廠商之原定模式，改由被上訴人直接支付款項予
      下包廠商，以確保下包廠商繼續進場施作之意願，被上訴
      人仍係基於原承攬法律關係給付工程款予永昇公司；亦即
      ，被上訴人清償之對象仍係永昇公司，僅係透過指示給付
      關係，將款項直接給付下包廠商，實為縮短付款之流程甚
      明，非同於由永昇公司將其工程款債權讓與下包廠商之情
      形，核與系爭契約主文第6條關於付款辦法約定「本工程
      自開工之日起，每月底前估驗乙次，經監造單位核章後，
      按估驗金額給付95%工程款，控管上限不得超出業主給付
      甲方（即被上訴人）預付款額度80%，餘5%為保留款…」
      尚無抵觸，此有系爭契約之契約主文影本附卷可憑（見原
      審卷第13頁、第36頁、第67頁）。參以實務上工程案件改
      採監督付款方式給付工程款，目的通常在於避免承攬人將
      定作人撥付之工程款挪為他用，導致下包廠商無法取得工
      程款而拒絕繼續施作所設，並不具有變更原舊債務為新債
      務之意欲。上訴人未能舉證證明被上訴人與永昇公司間有
      契約更改之意思存在，則被上訴人與永昇公司間系爭契約
      法律關係既未變更其同一性，自無須經連帶保證人同意方
      得為監督付款約定。準此，被上訴人與永昇公司間有關監
      督付款約定，雖未經上訴人同意，然該約定既未致生兩造
      間契約變更情事，上訴人尚不得僅以監督付款為由，拒負
      其依約應負之連帶保證責任。
六、綜上所述，被上訴人主張：上訴人為系爭契約債務之連帶保
    證人，系爭契約因可歸責於永昇公司之事由而為伊終止，伊
    另行雇工施作，受有差額41,454,210元之損害，上訴人自應
    負連帶保證責任，為可採。上訴人抗辯：伊從未與被上訴人
    合意就系爭契約債務負連帶保證責任，連帶保證不生效力，
    為不可採。從而，被上訴人依系爭契約及系爭工程協辦契約
    條款第17條、第29條第5項約定之法律關係約定，請求上訴
    人與永昇公司連帶給付41,454,210元，及自96年9月9日（即
    起訴狀繕本翌日）起至清償日止，按年息百分之五計算之利
    息，為有理由，應予准許。是則原審判命上訴人與永昇公司
    連帶給付41,454,210元，及自96年9月9日起算之法定遲延利
    息，並依兩造之聲請，以供擔保為條件，為准、免假執行之
    宣告，核無不合。上訴意旨指摘原判決不當，求予廢棄改判
    ，為無理由，應予駁回。
七、上訴人雖聲請傳訊證人張國輝、蕭鳳儀，惟證人張國輝、蕭
    鳳儀均已於原審傳訊過，且本件事證已臻明確，本院認毋庸
    再予傳訊；又本件事證已臻明確，兩造其餘攻擊防禦方法，
    經審酌後核與判決結果不生影響，爰不再一一論述，附此敘
    明。
據上論結，本件上訴為無理由，依民事訴訟法第449條第1項、第
78條、第385條第1項前段，判決如主文。
中    華    民    國    97    年    8     月    26    日
                    民事第三庭
                        審判長法  官 林敬修
                              法  官 藍文祥
                              法  官 黃騰耀
正本係照原本作成。
如不服本判決，應於收受送達後20日內向本院提出上訴書狀，其
未表明上訴理由者，應於提出上訴後20日內向本院補提理由書狀
（均須按他造當事人之人數附繕本）上訴時應提出委任律師或具
有律師資格之人之委任狀；委任有律師資格者，另應附具律師資
格證書及釋明委任人與受任人有民事訴訟法第466條之1第1項但
書或第2項（詳附註）所定關係之釋明文書影本。
中    華    民    國    97    年    8     月    27    日
                              書記官 秦仲芳
附註：
民事訴訟法第466條之1（第1項、第2項）：
對於第二審判決上訴，上訴人應委任律師為訴訟代理人。但上訴
人或其他法定代理人具有律師資格者，不在此限。
上訴人之配偶、三親等內之血親、二親等內之姻親，或上訴人為
法人、中央或地方機關時，其所屬專任人員具有律師資格並經法
院認為適當者，亦得為第三審訴訟代理人。


司法院資訊處製作；財團法人民間司法改革基金會備份。
